【裁判字號】    95,上易,672
【裁判日期】    951212
【裁判案由】    清償借款
【裁判全文】
臺灣高等法院民事判決                 95年度上易字第672號
上  訴  人  癸○○
            庚○○
共      同
法定代理人  己○○
上  訴  人  辛○○
                        號3樓
            壬○○
共      同
法定代理人  戊○○
共      同
訴訟代理人  黃旭田律師
            陳宛妤律師
被上訴人    台灣土地銀行股份有限公司
法定代理人  乙○○
訴訟代理人  丙○○
            丁○○
上列當事人間清償借款事件，上訴人對於中華民國95年6月30日
臺灣臺北地方法院95年度訴字第5467號第一審判決提起上訴，本
院於95年11月29日言詞辯論終結，判決如下：
    主  文
原判決廢棄。
被上訴人在第一審之訴駁回。
第一、二審訴訟費用由被上訴人負擔。
    事實及理由
一、被上訴人主張：緣上訴人之被繼承人鄭登福於民國81年1月
    31日向被上訴人借款新台幣（下同）200萬元，約定借款期
    間自81年11月31日起至96年1月31日止，利息按年息10.25%
    計算，自借款日起共分180期，每期1個月，按期本息平均攤
    還。未按期清償者，即喪失期限利益，其逾期在6個月以內
    者，按上開利率10%，逾期超過6個月部分，按上開利率20%
    計付違約金。詎該筆借款自92年3月16日起即未依約付息，
    尚欠本金141萬5311元及利息、違約金未受清償。爰依繼承
    及消費借貸之法律關係，訴請上訴人如數給付。原審判決上
    訴人應連帶給付被上訴人141萬5311元及自87年12月31日起
    至清償日止，按週年利率10.25%計算之利息，及自88年2月1
    日起至清償日止，按上開利率20%計算之違約金。其於本院
    答辯聲明：上訴駁回。
二、上訴人則以：訴外人鄭登福於88年2月5日死亡，其配偶鄭王
    玉申及子女己○○、戊○○、鄭健民、鄭娟娟、鄭麗鈴為鄭
    登福第一順位親等最近者之法定繼承人，惟己○○等人於88
    年2月中委請訴外人甲○○代書處理拋棄繼承事宜，甲○○
    告知拋棄繼承須向法院提出書狀，要照順位來辦理拋棄，一
    個順位辦完才能辦下個順位，而前面順位拋棄完後，收到法
    院來文兩個月內後面順位要辦理拋棄。88年3月8日己○○、
    鄭建華、鄭健民、鄭娟娟、鄭麗鈴5人由甲○○代書具狀向
    法院聲明拋棄繼承，台灣台北地方法院於88年3月12日以88
    年度字第139號通知准予備查。鄭王玉申於88年4月1日由甲
    ○○代書具狀向法院聲明拋棄繼承，台灣台北地方法院於88
    年4月7日以88年度繼字第198號通知准予備查。而上訴人斯
    時未滿7歲，應由其母黃賽花、張慧娟為法定代理人，代為
    及代受意思表示。因己○○等人為拋棄繼承時，在代書告知
    下，誤認其後順位之繼承人為母親鄭王玉申，故僅對鄭王玉
    申依民法1174條規定為通知。上訴人之法定代理人黃賽花、
    張慧娟係於88年4月7日始知悉上訴人已成為鄭登福之繼承人
    ，因而委請甲○○代書於88年5月11日向台灣台北地方法院
    為拋棄繼承之聲明，並未逾期，且經台灣台北地方法院於88
    年6月7日以88年度繼字第289號通知准予備查，自屬合法等
    語，資為抗辯。其上訴聲明：(1)原判決廢棄。(2)被上訴人在
    第一審之訴駁回。
三、查訴外人鄭登福於81年1月31日向被上訴人借款新台幣（下
    同）200萬元，約定借款期間自81年11月31日起至96年1月31
    日止，利息按年息10.25% 計算，自借款日起共分180期，每
    期1個月，自第1期起按期本息平均攤還。逾期償付本息即喪
    失期限利益，除按約定利率支付遲延利息外，逾期在6個月
    以內者，按上開利率10%，逾期超過6個月部分，按上開利率
    20%計付違約金。詎該筆借款自92年3月16日起即未依約付息
    ，尚欠本金141萬5311元及自87年12月31日起之利息、暨自
    88年2月1日起之違約金未償，此為兩造所不爭執，並有中長
    期放款借據、授信約定書在卷可稽（見原審卷第9、10頁）
    。
四、次查鄭登福於88年2月5日死亡，遺有配偶鄭王玉申、子女己
    ○○、鄭娟娟、鄭麗鈴、戊○○、鄭健民。鄭王玉申於88年
    4月1日向台灣台北地方法院聲明拋棄繼承，經該院於88年4
    月7日以88年度繼字第198號准予備查。己○○、戊○○、鄭
    健民、鄭娟娟、鄭麗鈴於88年3月8日向台灣台北地方法院聲
    明拋棄繼承，經該院88年3月12日以88年度繼字第139號准予
    備查。該准予備查函於88年3月17日送達。己○○之子即上
    訴人癸○○、庚○○，戊○○之子即上訴人辛○○、壬○○
    ，鄭麗鈴之子吳懿紘、吳懿修於88年5月11日具狀向台灣台
    北地方法院主張其於88年4月1日始知悉有繼承權，並聲明拋
    棄繼承，經該院於88年6月4日以88年度繼字第289號准予備
    查。鄭登福之胞弟及姐妹鄭正利、鄭三郎、郭鄭碧蓮、周鄭
    碧玉亦於88年6月7日向台灣台北地方法院聲明拋棄繼承，經
    該院於88年10月4日以88年度繼字第347號准予備查。此據本
    院調閱前開民事聲請事件卷宗查明無訛。
五、按繼承人得拋棄其繼承權。前項拋棄，應於知悉其得繼承之
    時起二個月內以書面向法院為之。並以書面通知因其拋棄而
    應為繼承之人。但不能通知者，不在此限。又因他人拋棄繼
    承而應為繼承之人，為限定繼承或拋棄繼承時，應於知悉其
    得繼承之日起二個月內為之。民法第1174條、第1176條7項
    分別定有明文。是以繼承權之拋棄，係指繼承開始後，繼承
    人依法定方式於法定期間內否認自己開始繼承效力之意思表
    示，故非依法定要式為之，即屬無效。最高法院89年度台上
    字第595號裁判見解亦同，可資參照。
六、次按第一順序之繼承人，其親等近者均拋棄繼承權時，由次
    親等之直系血親卑親屬繼承。與配偶同為繼承之同一順序繼
    承人均拋棄繼承權，而無後順序之繼承人時，其應繼分歸屬
    於配偶。民法第1176條第5項、第3項定有明文。查鄭登福之
    第一順序繼承人有繼承人己○○、戊○○、鄭健民、鄭娟娟
    、鄭麗鈴，而己○○、戊○○、鄭麗鈴已育有子女即上訴人
    癸○○、庚○○（父為己○○）、辛○○、壬○○（父為戊
    ○○）、訴外人吳懿紘、吳懿修（母為鄭麗鈴），此觀台灣
    台北地方法院88年度繼字第289號卷附繼承系統表甚明（見
    外放影印卷）。故訴外人鄭登福之第一順位繼承人己○○、
    戊○○、鄭健民、鄭娟娟、鄭麗鈴拋棄繼承後，其應繼分應
    由上訴人癸○○、庚○○、辛○○、壬○○、訴外人吳懿紘
    、吳懿修繼承。然查鄭登福88年2月5日死亡後，其第一順位
    繼承人己○○、戊○○、鄭健民、鄭娟娟、鄭麗鈴固委請代
    書甲○○於88年3月8日向台灣台北地方法院聲明拋棄繼承，
    惟依其製作之繼承系統表，所列因渠等拋棄繼承而應為繼承
    之人卻為其母鄭王玉申，其繼承權拋棄書亦僅致鄭王玉申，
    並未將上訴人列名於上，此有台灣台北地方法院88年度繼字
    第139號卷附繼承系統表、繼承權拋棄書可稽（見該卷第5、
    6頁）。上訴人復自承己○○等人誤認其拋棄繼承後，後順
    位之繼承人為其母親鄭王玉申，故依民法第1174條規定向母
    親鄭王玉申為通知，而未以書面向上訴人等為拋棄繼承之通
    知（見本院卷第99、100頁）。是己○○等人並未依民法第
    1174條規定以書面通知因其拋棄而應為繼承之人。且依證人
    即承辦代書甲○○於本院結證己○○、戊○○、鄭健民、鄭
    娟娟、鄭麗鈴及上訴人之拋棄繼承程序均由鄭登福之子女輩
    即己○○、戊○○等人與其洽商辦理，足證並無任何不能通
    知情事。揆諸前揭說明，己○○、戊○○、鄭健民、鄭娟娟
    、鄭麗鈴之拋棄繼承顯不符法定要式，應屬無效。
七、而依民法第1174條規定，繼承人拋棄其繼承權，應於知悉其
    得繼承之時起二個月內以書面向法院為之；同法第1175條規
    定繼承之拋棄，溯及於繼承開始時發生效力。故法定繼承人
    之繼承權如經合法拋棄，即依法喪失繼承權，至於法院就繼
    承人拋棄繼承之聲明，准予備查，僅有確認之性質，非謂拋
    棄繼承之意思表示經法院准予備查後始生效力。最高法院89
    年度台上字第1403號、93度台抗字第891號裁判見解亦同，
    可資參酌。查己○○、戊○○、鄭健民、鄭娟娟、鄭麗鈴向
    台灣台北地方法院聲明拋棄繼承，固經該院88年3月12日以
    88年度繼字第139號准予備查，惟該准予備查函，僅具確認
    效力，對拋棄繼承之有效與否不生影響。渠等拋棄繼承既未
    依法定要式為之而無效，自不因該准予備查函而異其效力。
八、按配偶有相互繼承遺產之權，其與民法第1138條所定第1順
    序之繼承人同為繼承時，其應繼分與他繼承人平均。又配偶
    拋棄繼承權者，其應繼分歸屬於與其同為繼承之人。民法第
    1144條第1款、第1176條第4項亦著有規定。查訴外人鄭登福
    之配偶鄭王玉申雖於88年4月1日具狀向台灣台北地方法院聲
    明拋棄繼承，並以書面通知己○○、戊○○、鄭健民、鄭娟
    娟、鄭麗鈴，有台灣台北地方法院88年度繼字第198號卷附
    繼承系統表及繼承權拋棄書可稽。惟己○○、戊○○、鄭健
    民、鄭娟娟、鄭麗鈴之拋棄繼承既屬無效，則鄭王玉申拋棄
    繼承後之應繼分仍應由渠等繼承，而與上訴人等無涉。
九、綜上，訴外人鄭登福之第一順位繼承人己○○、戊○○、鄭
    健民、鄭娟娟、鄭麗鈴之拋棄繼承應屬無效，上訴人自非鄭
    登福之繼承人。從而，被上訴人依繼承及消費借貸法律關係
    訴請上訴人連帶給付141萬5311元及自87年12月31日起至清
    償日止，按週年利率10.25%計算之利息，及自88年2月1日起
    至清償日止，按上開利率20%計算之違約金，洵屬無據，不
    應准許。原審判命上訴人如數給付，自有未洽。上訴意旨指
    摘原判決不當，求予廢棄改判，為有理由。爰予廢棄改判如
    主文第2項所示。
十、據上論結，本件上訴為有理由，依民事訴訟法第450條、第
    78條，判決如主文。
中    華    民    國    95    年    12    月    12    日
                    民事第一庭
                        審判長法  官  張耀彩
                              法  官  林金吾
                              法  官  盧彥如
正本係照原本作成。
不得上訴。
中    華    民    國    95    年    12    月    13    日
                              書記官  鄭兆璋


司法院資訊處製作；財團法人民間司法改革基金會備份。
